---
title: "Dossier Panel"
author: "Axel-Cleris Gailloty"
date: "26/10/2020"
output: bookdown::gitbook
---

```{r setup, include=FALSE}
knitr::opts_chunk$set(echo = TRUE)
library(plm)
library(readxl)
library(recipes)
library(tidyr)
library(knitr)
library(dplyr)
library(ggplot2)
# ggplot2::theme_set(theme_gray)
```

# Lecture de la base de données

```{r}
data <- readxl::read_excel("Data_Extract_From_World_Development_Indicators.xlsx", na = "..")
```

# Vérification des données 



Il convient maintenant d'arranger les données dans un format exploitable. 

```{r}
df <- pivot_longer(data, cols = "2000 [YR2000]":"2019 [YR2019]")
df$uniqueCol <- paste(df$`Country Code`, df$`Series Code`, df$name)
df <- df[-(which(duplicated(df$uniqueCol))),]
df <- select(df, -c("Country Code", "Series Code", "uniqueCol"))
kable(head(df))
```

```{r}
smallIslands <- c("American Samoa", 
"Andorra", "Antigua and Barbuda", "Aruba", "Bermuda", "British Virgin Islands", 
"Cayman Islands", "Curacao", "Dominica", "Faroe Islands", "Gibraltar", 
"Greenland", "Grenada", "Isle of Man", "Kiribati", "Kosovo", 
"Liechtenstein", "Marshall Islands", "Micronesia, Fed. Sts.", 
"Monaco", "Nauru", "Northern Mariana Islands", "Palau", "San Marino", 
"Seychelles", "Sint Maarten (Dutch part)", "St. Kitts and Nevis", 
"St. Martin (French part)", "Turks and Caicos Islands", "Tuvalu"
)

ok <- pivot_wider(df, id_cols = c("Country Name", "name"), names_from = "Series Name") %>%
  filter( !is.na(`Country Name`)) %>%
  # Take only from row 1 to 4240 (excluding regional statistics)
  slice(1:4240) %>%
  # Remove small islands 
  filter(!`Country Name` %in% smallIslands)

replacements <- list( 
  pct = c("%", "pct"),
  USD = c("\\$", "d"),
  coma = c(",", "_"),
  open_bracket = c("\\(", ""),
  closed_bracket = c("\\)", ""),
  white_space = c(" ", "_")
  )

clean_names <- function(x, patternReplacement = replacements) {
  out <- tolower(x)
  for (repl in patternReplacement) {
    out <- gsub(pattern = repl[1], replacement = repl[2], x = out)
  }
  out
}
```


```{r}
colnames(ok) <- clean_names(colnames(ok))
ok <- ok %>% select(-na) %>%
  mutate(year = sapply(name, function(x) as.numeric(strsplit(x, " ")[[1]][1]))) %>%
  select(-name)
```


# Affichage données manquantes 

```{r}
NEW_COLNAMES <- c("COUNTRY", "GDPUSD", "GDPGROWTH", "GDPCAPITA", "SPENDING", 
                  "INFLATION", "MIGRATION", "POPGROWTH", "UNEMPLOYMENT", "UNEMPNAT", "URBANPOP", "ELECTRICITY", "YEAR")
colnames(ok) <- NEW_COLNAMES

# Remove UNEMPNAT
ok <- select(ok, -UNEMPNAT)

head(ok)
```

```{r}
data_years <- split(ok, ok$YEAR)
missing_by_years <- list()

for (dataset in data_years) {
  missing_by_years[[names(dataset$YEAR[1])]] <- sapply(dataset, function(x) sum(is.na(x))) %>%
    stack() %>%
    mutate(year = names(dataset$YEAR[1]))
}

bound_df <- bind_rows(missing_by_years)
bound_df %>%
  ggplot(aes(y = ind, x = values)) + geom_col() +
  facet_wrap(~year)

```


```{r fig.height=10, fig.width=10}
bound_df %>%
  ggplot(aes(y = ind, x = values)) + geom_col() +
  facet_wrap(~year)
```



```{r fig.height=10, fig.width=12}
bound_df %>%
  ggplot(aes(y = year, x = values)) + geom_col() +
  facet_wrap(~ind, ncol = 5)
```

Quels sont les pays manquants à chaque fois pour le taux de chômage? 

```{r}
ok %>%
  select(YEAR, UNEMPLOYMENT, COUNTRY) %>%
  sapply(function(x) unique(.$COUNTRY[which(is.na(x))])) %>%
  dput()
```





```{r}
sapply(ok, function(x) sum(is.na(x))) %>%
  stack() %>%
  ggplot(aes(x = ind, y = values)) + geom_col() + 
  # facet_wrap(~YEAR) + 
  coord_flip() + theme_gray()
```

# By year 

```{r}
sapply(ok, function(x) sum(is.na(x))) %>%
  stack()
```


```{r}
visdat::vis_miss(ok, cluster = TRUE, sort_miss = TRUE)
```



# Imputations des données par des techniques de Machine learning 



```{r}
library(recipes)
countries_data_imputed <- recipe(UNEMPLOYMENT~., data = ok) %>%
  step_knnimpute(all_predictors(), neighbors = 5) %>%
  prep() %>%
  juice()
```

```{r}
# Write data to disk 
# Give to each country an ID number 
countryList <- unique(countries_data_imputed$COUNTRY)
countries_data_imputed$ID <- as.numeric(as.factor(countries_data_imputed$COUNTRY))
write.csv(countries_data_imputed, "final_data/final.csv", row.names = FALSE)
openxlsx::write.xlsx(countries_data_imputed, "final_data/final.xls")
```


# Graphiques 

# Evolutions des variables d'intérêts 



## Données pour RO

```{r}
states <- unique(ok$country_name)[1:217]
data_to_write <- filter(ok, country_name %in% states)
data_to_write <- recipe(year~., data = data_to_write) %>%
  step_bagimpute(all_predictors(), trees = 20) %>%
  prep() %>%
  juice()
```

```{r}
write.csv(data_to_write, "data2.csv", row.names = FALSE, fileEncoding = "utf-8")
```

